台灣高等法院民事判決　九十年度家上字第三一三號
　　　上　訴　人　甲　○
　　　被上訴人　　乙○○
右當事人間離婚事件，上訴人對於中華民國九十年十月十二日臺灣臺北地方法院九十
年度婚字第四一九號第一審判決提起上訴，本院判決如左：
    主    文
原判決廢棄。
准上訴人與被上訴人離婚。
第一、二審訴訟費用由被上訴人負擔。
    事實及理由
一、按離婚之訴，得於第二審言詞辯論終結前，為訴之追加，民事訴訟法第五百七十
    二條第一項定有明文。本件被上訴人原依民法第一千零五十二條第二項規定訴請
    離婚，於本院言詞辯論終結前，追加同條第一項第三款規定請求離婚，應予准許
    。
二、上訴人主張：伊係民國九年八月二十九日生，被上訴人為五十年三月二十七日生
    ，係大陸人士，兩造年齡相差約四十二歲，於七十一年九月間在上海結婚，婚後
    前幾年經常往返台北、上海，婚姻生活尚稱正常。嗣被上訴人滯台期間，生活奢
    靡，愛慕虛榮，八十六年間因竊取他人物品，經法院判刑確定，致伊顏面掃地。
    又被上訴人交友複雜，常早出晚歸，不安於室，並自八十九年十一月間起堅拒與
    伊同房，兩造婚姻生活有名無實，婚姻基礎已不復存在。且被上訴人於本件訴訟
    進行中，陸續在台北市○○街六巷四號之三兩造住處之內外牆壁及房間門、桌上
    等處，以大字報方式書寫「無恥」、「淫蟲」、「老色猴」、「老淫蟲」、「老
    色狼」、「恐怖猴子」等字眼及畫綠帽侮辱伊；復明知「林開勛」已死亡二十餘
    年，與伊素有恩怨，竟在伊臥房牆壁上書寫「林開勛」、「林開勛先生，王家永
    遠恩人，我們敬佩懷念您」、「林開勛多謝」、「林開勛陰魂不散，治壞人多謝
    」、「林開勛商人，您和王家女人有緣份和王家男人交情至深，絕也、奇也」、
    「林開勛先生歡迎您來王家」，形同在伊臥房設置「林開勛」之靈位，其用意係
    假藉「林開勛」之陰魂，詛咒、辱罵伊早日登上西天，致伊受有不堪同居之虐待
    ，且兩造夫妻情誼已恩斷義絕，婚姻關係已無維持之可能等情，爰依民法第一千
    零五十二條第一項第三款、第二項規定，訴請准許離婚之判決。並上訴聲明：(一)
    原判決廢棄。(二)准上訴人與被上訴人離婚。
三、被上訴人則以：兩造結婚近十年，感情無變化，「林開勛」係與上訴人前妻通姦
    之人，上訴人之子王敦民利用上訴人對「林開勛」之痛恨，捏造伊與林姓商人交
    往密切不實之事，以激怒上訴人，進而挑撥上訴人與伊離婚。然伊生活正常，並
    無早出晚歸與林姓商人過從甚密或拒與上訴人同房之事。又伊因於本件訴訟期間
    ，因有感隻身在台，舉目無親，有苦無處可訴，為發洩心中之苦悶、冤屈與抗議
    ，始於牆壁上書寫上述字眼，以提醒上訴人父子毋再製造問題，並無詛咒、辱罵
    上訴人之意等語，資為抗辯。並答辯聲明：駁回上訴。
四、經查，兩造係夫妻，為兩造不爭之事實，並有戶籍謄本在卷可按（見原審卷），
    堪信為真實。
五、按維護人格尊嚴，為我國憲法保障人民自由權利之基本理念。增進夫妻情感之和
    諧，防止家庭暴力之發生，以保護婚姻制度，亦為社會大眾所期待。民法第一千
    零五十二條第一項第三款所謂「不堪同居之虐待」，係指予以身體上或精神上不
    可忍受之痛苦，致不堪繼續同居者而言。故是否已達不堪同居之虐待，應就具體
    事件，衡量夫妻之一方受他方虐待所受侵害之嚴重性，斟酌當事人之教育程度、
    社會地位及其他情事，是否已危及婚姻關係之維繫以為斷。若受他方虐待已逾越
    夫妻通常所能忍受之程度而有侵害人格尊嚴與人身安全者，即不得謂非受不堪同
    居之虐待（司法院大法官會議釋字第三七二號解釋參照）。又所謂夫妻之一方受
    他方不堪同居之虐待，非以他方出於虐待之主觀意思為其要件，茍他方侵害人格
    尊嚴與人身安全之行為，客觀上已逾越夫妻通常可忍受程度，危及婚姻關係之維
    繫，即屬不堪同居之虐待。再夫妻之一方縱行為不檢，而他方一時忿激致有過當
    行為，若受他方虐待已逾越夫妻通常所能忍受之程度而有人格尊嚴與人身安全被
    侵害之情形，即不得謂非受不堪同居之虐待。查，被上訴人於本件訴訟進行中，
    陸續在台北市○○街六巷四號之三兩造住處之內外牆壁及房間門、桌上等處，以
    大字報方式書寫「無恥」、「淫蟲」、「老色猴」、「老淫蟲」、「老色狼」、
    「恐怖猴子」等字眼；並在上訴人臥房牆壁上書寫「林開勛」、「林開勛先生，
    王家永遠恩人，我們敬佩懷念您」、「林開勛多謝（並在旁邊以綠色筆書寫『綠
    』字，其下再畫多頂綠帽）」、「林開勛陰魂不散，治壞人多謝」、「林開勛商
    人，您和王家女人有緣份和王家男人交情至深，絕也、奇也」、「林開勛先生歡
    迎您來王家」等字之事實，為被上訴人所不爭執（見本院卷三一、三二、六○、
    六三頁），並有照片在卷可證（見本院卷一八─二五頁）。又「林開勛」原係上
    訴人朋友，與上訴人前妻發生婚外情，致上訴人與其前妻離婚，獨自扶養四個小
    孩，「林開勛」並已於七十三年十一月十四日死亡等情，亦為兩造所不爭執（見
    本院卷三一、三二、四九、五六頁），並有戶籍謄本附卷可稽（見本院卷七八頁
    ），堪信為真實。是被上訴人於兩造住處之內、外牆壁及房門等處，以大字報方
    式書寫「無恥」、「淫蟲」、「老色猴」、「老淫蟲」、「老色狼」、「恐怖猴
    子」等字句，以辱罵上訴人，侵害上訴人之人格尊嚴，對上訴人之人格已造成重
    大侮辱，客觀上已逾越夫妻通常可忍受程度；又被上訴人明知「林開勛」與上訴
    人之前妻發生婚外情，與上訴人素有恩怨，並已死亡二十餘年，竟在上訴人臥房
    牆壁上書寫「林開勛」、「林開勛先生，王家永遠恩人，我們敬佩懷念您」、「
    林開勛多謝（並在旁邊以綠色筆書寫『綠』字，其下再畫多頂綠帽）」、「林開
    勛陰魂不散，治壞人多謝」、「林開勛商人，您和王家女人有緣份和王家男人交
    情至深，絕也、奇也」、「林開勛先生歡迎您來王家」等詞，亦對上訴人之精神
    足以造成不可忍受之痛苦，足證兩造間夫妻互敬、互愛、互信、互諒之情懷已不
    復存在，顯已危及婚姻關係之維繫，揆之首揭說明，自屬已達不堪同居之虐待。
    至被上訴人雖辯稱：伊因受上訴人之誣指伊外遇，始書寫上開字以發洩情緒云云
　　，然姑不論上訴人指稱被上訴人外遇是否屬實，惟被上訴人為上開行為致使上訴
　　人受虐之程度，實已逾越夫妻通常所能忍受之程度而有人格尊嚴被侵害之情形，
　　即不得謂非受不堪同居之虐待，被上訴人所辯，自不足採信。
六、綜上所述，上訴人依民法第一千零五十二條第一項第三款之規定，以受有不堪同
    居之虐待之情事，請求准許兩造離婚，尚非無據。原審為上訴人敗訴判決，尚有
    未洽。上訴意旨指摘原判決不當，求予廢棄改判為有理由。爰由本院予以廢棄改
    判，如主文第二項所示。至上訴人依競合合併主張之民法第一千零五十二條第二
　　項情形，無再論究之必要。
七、兩造其餘攻擊、防禦方法與判決結果無涉，爰不一一論述，併此明。
八、據上論結，本件上訴為有理由，依民事訴訟法第四百五十條、第七十八條，判決
    如主文。
中　　　華　　　民　　　國　　九十一　　年　　　三　　　月　　十九　　日
　　　　　　　　　　　　　　　　　民事第十四庭
　　　　　　　　　　　　　　　　　　　審判長法　官　張　劍　男
　　　　　　　　　　　　　　　　　　　　　　法　官　蘇　芹　英
　　　　　　　　　　　　　　　　　　　　　　法　官　蔡　芳　齡
右正本係照原本作成。
如不服本判決，應於收受送達後二十日內向本院提出上訴書狀，其未表明上訴理由者
，應於提出上訴後二十日內向本院補提理由書狀（均須按他造當事人之人數附繕本）
上訴時應提出委任律師或具有律師資格之人之委任狀；委任有律師資格者，另應附具
律師及格證書及釋明委任人與受任人有民事訴訟法第四百六十六條之一第一項但書或
第二項（詳附註）所定關係之釋明文書影本。
中　　　華　　　民　　　國　　九十一　　年　　　三　　　月　　二十一　　日
　　　　　　　　　　　　　　　　　　　　　　書記官　蔡　錦　輝
附註：
民事訴訟法第四百六十六條之一（第一項、第二項）：
對於第二審判決上訴，上訴人應委任律師為訴訟代理人。但上訴人或其法定代理人具
有律師資格者，不在此限。
上訴人之配偶、三親等內之血親、二親等內之姻親，或上訴人為法人、中央或地方機
關時，其所屬專任人員具有律師資格並經法院認為適當者，亦得為第三審訴訟代理人
。
